ACORDAO-COMPLETO-2555381

ACÓRDÃO 7026/2022 ATA 35/2022 - PRIMEIRA CÂMARA

VISTOS, relatados e discutidos estes autos de tomada de contas especial instaurada pela Secretaria Especial do Desenvolvimento Social em nome de Manoel Duca da Silveira Neto, ex-prefeito de Acaraú/CE, em razão da não comprovação da regular aplicação de recursos repassados pela União por meio do Fundo Nacional de Assistência Social.
ACORDAM os Ministros do Tribunal de Contas da União, reunidos em sessão da 1ª Câmara, ante as razões expostas pelo Relator, e com fundamento no art. 1º, inciso I, da Lei 8.443/1992 nos arts. 169, inciso VI, e 212, do Regimento Interno do TCU e no art. 6º, inciso II, da IN TCU 71/2012, em:
9.1. arquivar a presente tomada de contas especial, sem julgamento de mérito, ante a ausência de pressupostos de constituição e desenvolvimento regular do processo;
9.2. encaminhar cópia deste acórdão ao Fundo Nacional de Assistência Social e ao responsável, com a informação de que o inteiro teor do relatório e do voto que o fundamentam está disponível para a consulta no endereço www.tcu.gov.br/acordaos.

Tomada de contas especial instaurada pela Secretaria Especial do Desenvolvimento Social em razão da não comprovação da regular aplicação dos recursos repassados pela União por meio do Fundo Nacional de Assistência Social.

Primeira Câmara

Município de Acaraú/CE

3. Responsável: Município de Acaraú/CE

13.1. Ministros presentes: Walton Alencar Rodrigues (Presidente), Benjamin Zymler e Jorge Oliveira (Relator).
13.2. Ministro-Substituto convocado: Weder de Oliveira.
13.3. Ministro-Substituto presente: Augusto Sherman Cavalcanti.

JORGE OLIVEIRA

Transcrevo a seguir a instrução elaborada na SecexTCE (peça 58) , que foi aprovada pelos dirigentes da unidade (peças 59 e 60) :
"INTRODUÇÃO
Cuidam os autos de tomada de contas especial instaurada pela Secretaria Especial do Desenvolvimento Social, em desfavor de Prefeitura Municipal de Acaraú - CE (CNPJ: 07.547.821/0001-91) , em razão de não comprovação da regular aplicação dos recursos repassados pela União por meio do Fundo Nacional de Assistência Social.
HISTÓRICO
Em 19/11/2013, com fundamento na IN/TCU 71/2012, alterada pela IN/TCU 76/2016, e DN/TCU 155/2016, o dirigente da instituição Secretaria Especial do Desenvolvimento Social autorizou a instauração da tomada de contas especial (peça 30) . O processo foi registrado no sistema e-TCE com o número 3491/2019.
Os recursos repassados pelo Fundo Nacional de Assistência Social a município de Acaraú - CE, no período de 1/1/2007 a 31/12/2007, na modalidade fundo a fundo, foram auditados pelo Departamento Nacional de Auditoria do SUS (Denasus) conforme consignado. 
O fundamento para a instauração da Tomada de Contas Especial, conforme consignado na matriz de responsabilização elaborada pelo tomador de contas, foi a constatação da seguinte irregularidade: 
Gastos com itens não permitidos com recursos federais repassados ao Prefeitura Municipal de Acaraú - CE, no âmbito do PSB/PSE-2007.
O responsável arrolado na fase interna foi devidamente comunicado e, diante da ausência de justificativas suficientes para elidir a irregularidade e da não devolução dos recursos, instaurou-se a tomada de contas especial.
No relatório (peça 40) , o tomador de contas concluiu que o prejuízo importaria no valor original de R$ 14.138,28, imputando-se a responsabilidade a Manoel Duca da Silveira Neto, Prefeito Municipal, no período de 1/1/2005 a 31/12/2008, na condição de gestor dos recursos. 
Em 12/11/2020, a Controladoria-Geral da União emitiu o relatório de auditoria (peça 43) , em concordância com o relatório do tomador de contas. O certificado de auditoria e o parecer do dirigente do órgão de controle interno concluíram pela irregularidade das presentes contas (peças 44 e 45) .
Em 19/11/2020, o ministro responsável pela área atestou haver tomado conhecimento das conclusões contidas no relatório e certificado de auditoria, bem como do parecer conclusivo do dirigente do órgão de controle interno, manifestando-se pela irregularidade das contas, e determinou o encaminhamento do processo ao Tribunal de Contas da União (peça 46) .
Na instrução inicial (peça 51) , analisando-se os documentos nos autos, concluiu-se pela necessidade de realização de citação para a seguinte irregularidade: 
Irregularidade 1: aplicação de recursos federais em finalidade diversa daquela previamente pactuada, sem autorização prévia do órgão repassador, em benefício do ente federado.
1.1.1. Evidências da irregularidade: documentos técnicos presentes nas peças 5, 20, 29, 30 e 38.
1.1.2. Normas infringidas: art 37, caput, c/c o art. 70, da Constituição da República Federativa do Brasil, art. 93 do Decreto-lei 200/1967, art. 66, do Decreto 93.872/1986, art.10, § 2, inciso II, e art.11 da Portaria 459, de 09 de setembro de 2005.
Débitos relacionados ao responsável município de Acaraú - CE (CNPJ: 07.547.821/0001-91) :
	Data de ocorrência
	Valor histórico (R$) 

	21/6/2007
	856,00

	22/6/2007
	1.027,32

	4/1/2007
	3.250,00

	5/1/2007
	311,48

	5/1/2007
	311,48

	31/1/2007
	168,00

	14/2/2007
	3.250,00

	27/2/2007
	1.625,00

	22/2/2007
	3.339,00

1.1.3. 		Cofre credor: Fundo Nacional de Assistência Social.
1.1.4. 		Responsável: Município de Acaraú - CE (CNPJ: 07.547.821/0001-91) .
1.1.4.1. Conduta: beneficiar-se indevidamente de recursos federais para realização de ações específicas, no âmbito do instrumento em questão, cuja finalidade foi desvirtuada em prol do ente federado.
1.1.4.2. Nexo de causalidade: o benefício indevido dos recursos federais resultou no desvio de finalidade na aplicação dos recursos do instrumento.
1.1.4.3. Culpabilidade: não há excludentes de ilicitude, de culpabilidade e de punibilidade; é razoável supor que o administrador responsável pela pessoa jurídica tinha consciência da ilicitude de sua conduta; era exigível conduta diversa da praticada, qual seja, utilizar por meio dos seus gestores os recursos financeiros disponíveis na finalidade específica para a qual foram destinados. 
Encaminhamento: citação.
Apesar de o tomador de contas não haver incluído a Prefeitura Municipal de Acaraú - CE como responsável neste processo, após análise realizada sobre a documentação acostada aos autos, concluiu-se que sua responsabilidade deve ser incluída, uma vez que há evidências de que tenha tido participação na irregularidade aqui verificada.
Apesar de o tomador de contas haver incluído Manoel Duca da Silveira Neto como responsável neste processo, após análise realizada sobre a documentação acostada aos autos, conclui-se que sua responsabilidade deve ser excluída, uma vez que não há evidências de que tenha tido participação na irregularidade aqui verificada.
Em cumprimento ao pronunciamento da unidade (peça 53) , foi efetuada citação do responsável, nos moldes adiante:
 Prefeitura Municipal de Acaraú - CE - promovida a citação do responsável, conforme delineado adiante:
	Comunicação: Ofício 15769/2022 - Seproc (peça 55) 
Data da Expedição: 16/5/2022
Data da Ciência: 26/5/2022 (peça 56) 
Nome Recebedor: Carliane Dias de Sousa
Observação: Ofício enviado para o endereço do responsável, conforme pesquisa na base de dados no sistema da Receita Federal, custodiada pelo TCU (peça 54) .
Fim do prazo para a defesa: 10/6/2022
	
Conforme Despacho de Conclusão das Comunicações Processuais (peça 57) , as providências inerentes às comunicações processuais foram concluídas. 
Transcorrido o prazo regimental, o responsável Prefeitura Municipal de Acaraú - CE permaneceu silente, devendo ser considerado revel, nos termos do art. 12, § 3º, da Lei 8.443/1992.
ANÁLISE DOS PRESSUPOSTOS DE PROCEDIBILIDADE DA IN/TCU 71/2012
Avaliação de Viabilidade do Exercício do Contraditório e Ampla Defesa
Verifica-se que não houve o transcurso de mais de dez anos desde o fato gerador sem que tenha havido a notificação do responsável pela autoridade administrativa federal competente (art. 6º, inciso II, c/c art. 19 da IN/TCU 71/2012, modificada pela IN/TCU 76/2016) , uma vez que o fato gerador da irregularidade sancionada ocorreu em 22/6/2007, e o responsável foi notificado sobre a irregularidade pela autoridade administrativa competente conforme segue:
Prefeitura Municipal de Acaraú - CE, excepcionalmente, não houve notificação.
Valor de Constituição da TCE 	
Verifica-se, ainda, que o valor atualizado do débito apurado (sem juros) em 1/1/2017 é de R$ 25.693,70, e que apesar de ser inferior ao limite de R$ 100.000,00 constitui TCE em conjunto com o débito 4172/2019 e 4191/2019, do mesmo responsável cuja soma ultrapassa o valor de R$ 100.000,00, na forma estabelecida conforme os arts. 6º, § 1°, e 19 da IN/TCU 71/2012, modificada pela IN/TCU 76/2016. 
OUTROS PROCESSOS/DÉBITOS NOS SISTEMAS DO TCU COM OS MESMOS RESPONSÁVEIS
Informa-se que foram encontrados processos no Tribunal com o mesmo responsável:
	Responsável
	Processo

	Prefeitura Municipal de Acaraú - CE
	Processo 020.994/2005-4 [TCE, encerrado, 'TCE Contra o Senhor Francisco Cesar de Sousa, Ex-Prefeito Municipal de Acaraú - CE - Aplicação Irregular do Recursos - Convênio 1088/1997 FNS-MS - PR-25000.060348/2000-95 MS']
Processo 009.471/2010-3 [CBEX, encerrado, 'Cobrança Executiva de Débito Originária do AC-3.930-35/2008-2C, referente ao TC Processo 020.994/2005-4']
Processo 044.309/2020-1 [TCE, aberto, 'TCE instaurada pela Secretaria Especial do Desenvolvimento Social em razão de Não comprovação da regular aplicação dos recursos repassados pela União, função ASSISTENCIA SOCIAL, para atendimento à/ao PSB/PSE-2006 (nº da TCE no sistema: 4191/2019) ']

A tomada de contas especial está, assim, devidamente constituída e em condição de ser instruída.
EXAME TÉCNICO
Da validade das notificações:
Preliminarmente, cumpre tecer breves considerações sobre a forma como são realizadas as comunicações processuais no TCU. A esse respeito, destacam-se o art. 179, do Regimento Interno do TCU (Resolução 155, de 4/12/2002) e o art. 4º, inciso III, § 1º, da Resolução TCU 170, de 30 de junho de 2004, in verbis:
Art. 179. A citação, a audiência ou a notificação, bem como a comunicação de diligência, farse-ão:
I - mediante ciência da parte, efetivada por servidor designado, por meio eletrônico, fac-símile, telegrama ou qualquer outra forma, desde que fique confirmada inequivocamente a entrega da comunicação ao destinatário;
II - mediante carta registrada, com aviso de recebimento que comprove a entrega no endereço do destinatário;
III - por edital publicado no Diário Oficial da União, quando o seu destinatário não for localizado
 (...) 
Art. 3º As comunicações serão dirigidas ao responsável, ou ao interessado, ou ao dirigente de órgão ou entidade, ou ao representante legal ou ao procurador constituído nos autos, com poderes expressos no mandato para esse fim, por meio de:
I - correio eletrônico, fac-símile ou telegrama;
II - servidor designado;
III - carta registrada, com aviso de recebimento;
IV - edital publicado no Diário Oficial da União, quando o seu destinatário não for localizado, nas hipóteses em que seja necessário o exercício de defesa.
Art. 4º. Consideram-se entregues as comunicações:
I - efetivadas conforme disposto nos incisos I e II do artigo anterior, mediante confirmação da ciência do destinatário;
II - realizadas na forma prevista no inciso III do artigo anterior, com o retorno do aviso de recebimento, entregue comprovadamente no endereço do destinatário;
III - na data de publicação do edital no Diário Oficial da União, quando realizadas na forma prevista no inciso IV do artigo anterior.
§ 1º O endereço do destinatário deverá ser previamente confirmado mediante consulta aos sistemas disponíveis ao Tribunal ou a outros meios de informação, a qual deverá ser juntada ao respectivo processo.
 (...) 
Bem se vê, portanto, que a validade da citação via postal não depende de que o aviso de recebimento seja assinado pelo próprio destinatário da comunicação, o que dispensa, no caso em tela, a entrega do AR em 'mãos próprias'. A exigência da norma é no sentido de o Tribunal verificar se a correspondência foi entregue no endereço correto, residindo aqui a necessidade de certeza inequívoca. 
Não é outra a orientação da jurisprudência do TCU, conforme se verifica dos julgados a seguir transcritos:
São válidas as comunicações processuais entregues, mediante carta registrada, no endereço correto do responsável, não havendo necessidade de que o recebimento seja feito por ele próprio (Acórdão 3648/2013-TCU-Segunda Câmara, Relator José Jorge) ;
É prescindível a entrega pessoal das comunicações pelo TCU, razão pela qual não há necessidade de que o aviso de recebimento seja assinado pelo próprio destinatário. Entregandose a correspondência no endereço correto do destinatário, presume-se o recebimento da citação. (Acórdão 1019/2008-TCU-Plenário, Relator Benjamin Zymler) ;
As comunicações do TCU, inclusive as citações, deverão ser realizadas mediante Aviso de Recebimento - AR, via Empresa Brasileira de Correios e Telégrafos, bastando para sua validade que se demonstre que a correspondência foi entregue no endereço correto. (Acórdão 1526/2007-TCU-Plenário, Relator Aroldo Cedraz) .
A validade do critério de comunicação processual do TCU foi referendada pelo Supremo Tribunal Federal, nos termos do julgamento do MS-AgR 25.816/DF, por meio do qual se afirmou a desnecessidade da ciência pessoal do interessado, entendendo-se suficiente a comprovação da entrega do 'AR' no endereço do destinatário:
Ementa: agravo regimental. Mandado de segurança. Desnecessidade de intimação pessoal das decisões do tribunal de contas da união. art. 179 do regimento interno do TCU. Intimação do ato impugnado por carta registrada, iniciado o prazo do art. 18 da lei nº 1.533/51 da data constante do aviso de recebimento. Decadência reconhecida. Agravo improvido.
O envio de carta registrada com aviso de recebimento está expressamente enumerado entre os meios de comunicação de que dispõe o Tribunal de Contas da União para proceder às suas intimações.
O inciso II do art. 179 do Regimento Interno do TCU é claro ao exigir apenas a comprovação da entrega no endereço do destinatário, bastando o aviso de recebimento simples. 
Da revelia do responsável Prefeitura Municipal de Acaraú - CE
No caso vertente, a citação do responsável se deu em endereços provenientes da base de CPFs da Receita Federal, em sistema custodiado pelo TCU. A entrega dos ofícios citatórios nesses endereços ficou comprovada (peça 54) .
Nos processos do TCU, a revelia não leva à presunção de que seriam verdadeiras todas as imputações levantadas contra os responsáveis, diferentemente do que ocorre no processo civil, em que a revelia do réu opera a presunção da verdade dos fatos narrados pelo autor (Acórdão 1009/2018-TCU-Plenário, Relator Bruno Dantas; 2369/2013-TCU-Plenário, Relator Benjamin Zymler e 2449/2013-TCU-Plenário, Relator Benjamin Zymler) . Dessa forma, a avaliação da responsabilidade do agente não pode prescindir da prova existente no processo ou para ele carreada. 
Ao não apresentar sua defesa, o responsável deixou de produzir prova da regular aplicação dos recursos sob sua responsabilidade, em afronta às normas que impõem aos gestores públicos a obrigação legal de, sempre que demandados pelos órgãos de controle, apresentar os documentos que demonstrem a correta utilização das verbas públicas, a exemplo do contido no art. 93 do Decreto-Lei 200/1967: 'Quem quer que utilize dinheiros públicos terá de justificar seu bom e regular emprego na conformidade das leis, regulamentos e normas emanadas das autoridades administrativas competentes.' 
Mesmo as alegações de defesa não sendo apresentadas, considerando o princípio da verdade real que rege esta Corte, procurou-se buscar, em manifestações do responsável na fase interna desta Tomada de Contas Especial, se havia algum argumento que pudesse ser aproveitado a seu favor. 
Os argumentos apresentados na fase interna (peças 4, 13 e 14) não elidem as irregularidades apontadas.
Em se tratando de processo em que a parte interessada não se manifestou acerca das irregularidades imputadas, não há elementos para que se possa efetivamente aferir e reconhecer a ocorrência de boa-fé na conduta do responsável, podendo este Tribunal, desde logo, proferir o julgamento de mérito pela irregularidade das contas, conforme os termos dos §§ 2º e 6º do art. 202 do Regimento Interno do TCU. (Acórdão 2064/2011-TCU-Primeira Câmara (Relator Ubiratan Aguiar) , 6.182/2011-TCU-1ª Câmara (Relator Weber de Oliveira) , 4.072/2010-TCU-1ª Câmara (Relator Valmir Campelo) , 1.189/2009-TCU-1ª Câmara (Relator Marcos Bemquerer) , 731/2008-TCU-Plenário (Relator Aroldo Cedraz) .
Com efeito, vem se consolidando nova jurisprudência no sentido de que, mesmo em casos de revelia do município, cabe concessão de novo e improrrogável prazo para recolhimento.
O mais recente acordão do Ministro Jorge Oliveira, Relator do presente feito, foi no sentido de que se concedesse esse prazo: Acórdão 2506/2022-TCU-Primeira Câmara:
A impossibilidade de se aferir a boa-fé do ente federado, no entanto, não afasta a aplicação dos arts. 12, §§ 1º e 2º da Lei 8.443/1992, e do art. 202, §§ 2º e 3º, do RITCU. Esse entendimento encontra respaldo nos Acórdão 2968/2015-TCU-Segunda Câmara, rel. AUGUSTO NARDES; 3.705/2015-TCU-2ª Câmara, rel. RAIMUNDO CARREIRO; 5.214/2015-TCU-2ª Câmara, rel. VITAL DO RÊGO; 5.589/2018-TCU-1ª Câmara, rel. AUGUSTO SHERMAN; 7.453/2018-TCU-2ª Câmara, rel. ANDRÉ DE CARVALHO e 3.536/2019-TCU-1ª Câmara, rel. AUGUSTO SHERMAN.
Diante disso, propõe-se considerar revel o município de Colinas/MA, com a concessão de novo e improrrogável prazo para o recolhimento do débito de sua responsabilidade, atualizado monetariamente e sem a incidência de juros de mora, nos termos do art. 12, § 1º, da Lei 8.443/1992 e 202, § 3º, do RITCU.
Dessa forma, o responsável Município de Acaraú - CE deve ser considerado revel, nos termos do art. 12, § 3º, da Lei 8.443/1992, com a concessão de novo e improrrogável prazo para o recolhimento do débito de sua responsabilidade, atualizado monetariamente e sem a incidência de juros de mora, nos termos do art. 12, § 1º, da Lei 8.443/1992 e 202, § 3º, do RITCU.
Prescrição da Pretensão Punitiva
Vale ressaltar que a pretensão punitiva do TCU, conforme Acórdão 1441/2016-TCU-Plenário, Relator Benjamin Zymler, que uniformizou a jurisprudência acerca dessa questão, subordina-se ao prazo geral de prescrição indicado no art. 205 do Código Civil, que é de dez anos, contado da data de ocorrência da irregularidade sancionada, nos termos do art. 189 do Código Civil, sendo este prazo interrompido pelo ato que ordenar a citação, a audiência ou a oitiva do responsável.
No caso em exame, ocorreu a prescrição, uma vez que a irregularidade sancionada ocorreu em 22/6/2007, e o ato de ordenação da citação ocorreu em 12/4/2022.
CONCLUSÃO
Em face da análise promovida na seção 'Exame Técnico', verifica-se que o responsável Município de Acaraú - CE não logrou comprovar a boa e regular aplicação dos recursos, instado a se manifestar, optou pelo silêncio, configurando a revelia, nos termos do § 3º, do art. 12, da Lei 8.443/1992, com a concessão de novo e improrrogável prazo para o recolhimento do débito de sua responsabilidade, atualizado monetariamente e sem a incidência de juros de mora, nos termos do art. 12, § 1º, da Lei 8.443/1992 e 202, § 3º, do RITCU.
Por fim, como não houve elementos que pudessem modificar o entendimento acerca das irregularidades em apuração, mantém-se a matriz de responsabilização presente na peça 50.
PROPOSTA DE ENCAMINHAMENTO
Diante do exposto, submetemos os autos à consideração superior, propondo ao Tribunal:
excluir da relação processual Manoel Duca da Silveira Neto;
considerar revel o responsável município de Acaraú - CE (CNPJ: 07.547.821/0001-91) , para todos os efeitos, dando-se prosseguimento ao processo, com fulcro no art. 12, § 3º, da Lei 8.443/1992; com a concessão de novo e improrrogável prazo para o recolhimento do débito de sua responsabilidade, atualizado monetariamente e sem a incidência de juros de mora, nos termos do art. 12, § 1º, da Lei 8.443/1992 e 202, § 3º, do RITCU;  
		Débitos relacionados ao responsável município de Acaraú - CE (CNPJ: 07.547.821/0001-91) :
	Data de ocorrência
	Valor histórico (R$) 

	21/6/2007
	856,00

	22/6/2007
	1.027,32

	4/1/2007
	3.250,00

	5/1/2007
	311,48

	5/1/2007
	311,48

	31/1/2007
	168,00

	14/2/2007
	3.250,00

	27/2/2007
	1.625,00

	22/2/2007
	3.339,00

Valor atualizado do débito (sem juros) em 19/8/2022: R$ 34.496,68."
2.	Divergindo da proposta de encaminhamento, o Ministério Público junto ao TCU, representado pelo Procurador Rodrigo Medeiros de Lima, apresentou o seguinte parecer:
"Em face dos elementos constantes dos autos, este representante do Ministério Público de Contas da União manifesta-se parcialmente de acordo com o encaminhamento oferecido pela unidade técnica, em pareceres concordantes (peças 58 a 60) , pois entende que, no tocante ao Município de Acaraú-CE, a presente tomada de contas especial (TCE) deve ser arquivada, por falta de pressuposto de desenvolvimento válido e regular do processo, conforme passa a expor.
2.	A princípio, cumpre informar que as irregularidades geradoras dos débitos apontados nos autos - desvio de finalidade dos recursos repassados pelo Fundo Nacional de Assistência Social, na modalidade fundo a fundo - ocorreram até meados do exercício de 2007.
3.	O Município de Acaraú-CE, identificado pela unidade técnica como único responsável pelos débitos, visto que se beneficiou da aplicação irregular dos recursos, foi citado neste Tribunal de Contas somente no ano de 2022 (peças 55 e 56) , ou seja, aproximadamente quinze anos após a ocorrência das irregularidades. Ressalta-se que o referido município não foi notificado pela autoridade administrativa competente, visto que a Secretaria Especial do Desenvolvimento Social não o havia incluído como responsável nesta TCE. Tal fato foi ocorrer somente no âmbito dessa Corte de Contas.
4.	Não há como negar que esse longo transcurso de tempo traz ao ente municipal significativo prejuízo ao pleno exercício dos direitos do contraditório e da ampla defesa. Tanto é assim que o artigo 6º, caput e inciso II, da IN TCU 71, de 28 de novembro de 2012, dispõe que, salvo determinação em contrário do Tribunal de Contas da União, fica dispensada a instauração da tomada de contas especial quando 'houver transcorrido prazo superior a dez anos entre a data provável de ocorrência do dano e a primeira notificação dos responsáveis pela autoridade administrativa competente'.
5.	À vista desses fatos, este representante do Ministério Público de Contas da União, na parte em que diverge do encaminhamento oferecido pela unidade instrutiva, manifesta-se no sentido de, em relação ao Município de Acaraú-CE, arquivar a presente TCE, sem julgamento de mérito, por ausência de pressuposto de desenvolvimento válido e regular do processo, com fundamento no artigo 212 do Regimento Interno do TCU e no artigo 6º, inciso II, da IN TCU 71, de 28 de novembro de 2012."
	É o relatório.

não há

Procurador Rodrigo Medeiros de Lima

TOMADA DE CONTAS ESPECIAL. DESVIO DE FINALIDADE NA APLICAÇÃO DE RECURSOS REPASSADOS PELA UNIÃO. LONGO TEMPO DECORRIDO DESDE OS FATOS. AUSÊNCIA DOS PRESSUPOSTOS DE CONSTITUIÇÃO E DESENVOLVIMENTO REGULAR DO PROCESSO. ARQUIVAMENTO.

TOMADA DE CONTAS ESPECIAL (TCE)

Secretaria de Controle Externo de Tomada de Contas Especial (SecexTCE)

Em exame tomada de contas especial instaurada pela Secretaria Especial do Desenvolvimento Social em nome do ex-prefeito de Acaraú/CE, Manoel Duca da Silveira Neto, em razão da não comprovação da regular aplicação de recursos repassados pela União, por intermédio do Fundo Nacional de Assistência Social, no período de 1º/1/2007 a 31/12/2007, na modalidade fundo a fundo. Mais especificamente, constatou-se o desvio de finalidade dos recursos repassados pelo Fundo Nacional de Assistência Social, no valor histórico de R$ 14.138,28.
2.	Em instrução inicial, a unidade técnica assinalou que a responsabilidade do ex-prefeito pelo débito deveria ser excluída, por não haver evidências de que tenha tido participação na irregularidade observada. Também não foi realizada a audiência desse responsável, haja vista a prescrição da pretensão punitiva. Por outro lado, foi promovida a citação do município, tendo em vista o desvio de finalidade na aplicação dos recursos federais recebidos.
3.	Apesar do valor atualizado do débito ser inferior a R$ 100.000,00, existem outros processos em nome do município cujo valor ultrapassa o referido limite, o que justificaria o prosseguimento do processo.
4.	Devidamente citado, o ente municipal não apresentou defesa. Diante disso, a unidade técnica propôs considerá-lo revel, com a fixação de novo prazo para o recolhimento do débito apurado.
5.	Por sua vez, o MPTCU assinalou que o município foi citado cerca de 15 anos após a ocorrência das irregularidades, sem que tenha sido notificado na fase interna da TCE. Desse modo, ante os prejuízos ao contraditório e à ampla defesa trazidos pelo longo transcurso de tempo, e tendo em vista o disposto na IN TCU 71/2012, propõe o arquivamento do processo, sem julgamento de mérito, por ausência de pressuposto de desenvolvimento válido do processo.
6.	Acompanho o posicionamento do MPTCU, cujos fundamentos incorporo a estas razões de decidir. Um afastamento temporal como o verificado nestes autos entre os fatos e sua apuração é inconciliável com os princípios da segurança jurídica, do devido processo legal, da estabilidade das relações e da razoabilidade.
7.	No caso concreto, o município foi citado quase quinze anos depois da ocorrência, sem que tenha sido ouvido na fase interna da TCE, ou seja, só teve notícia dos fatos considerados irregulares depois de todo esse tempo. Aplica-se, portanto, o art. 6º, inciso II, da IN TCU 71/2012, que dispensa a instauração de tomada de contas especial quando houver transcorrido prazo superior a dez anos entre a data de ocorrência do dano e a primeira notificação do responsável pela autoridade administrativa competente. 
8.	Sendo assim, acompanho o entendimento do MPTCU. Esclareço, por fim, que o responsável Manoel Duca da Silveira Neto já foi excluído da relação processual, não havendo necessidade de nenhuma medida adicional em relação a ele.  
	Ante o exposto, voto no sentido de que o Tribunal adote o acórdão que ora submeto à deliberação deste Colegiado.
TCU, Sala das Sessões, em 4 de outubro de 2022.
JORGE OLIVEIRA 
Relator